臺灣高等法院民事判決　　　　　　　 93年度重上字第496號
上　訴　人　　庚○○
訴訟代理人　　張志朋律師
　　　　　　　林鼎鈞律師
上　一　人
複　代理人　　林怡芳律師
被　上訴人　　辛○○○
　　　　　　　己○○
　　　　　　　戊○○
　　　　　　　乙○○
　　　　　　　丙○○○
　　　　　　　甲○○
　　　　　　　丁○○
共　　　同
訴訟代理人　　呂理胡律師
複　代理人　　簡長順律師
上列當事人間確認債權不存在事件，上訴人對於中華民國93年8
月5日臺灣桃園地方法院92年度重訴字第38號第一審判決提起上
訴，經本院於94年8月2日言詞辯論終結，判決如下：
    主      文
上訴駁回。
第二審訴訟費用由上訴人負擔。
    事      實
甲、上訴人方面：
壹、聲明：
一原判決廢棄。
二確認被上訴人辛○○○、己○○、乙○○、丙○○○、甲○○
  、戊○○（下稱辛○○○等六人）對被上訴人丁○○就上訴人
  所有坐落桃園縣楊梅鎮○○○段第442之1、442之12、442之
  13、442之14、442之15地號等五筆土地（下稱系爭土地）上設
  定本金最高限額新臺幣（下同）二千六百萬元之抵押權（下稱
  系爭抵押權）及所擔保之債權不存在。
三辛○○○等六人應將前項土地於民國82年3月13日以桃園縣楊
  梅地政事務所登記字號楊地字第003623號所設定之本金最高限
  額二千六百萬元之抵押權登記予以塗銷。
貳、陳述：除與原判決記載相同者外，補稱略以：
一辛○○○等六人每月收入僅二萬元至五萬餘元，無資力將數百
  萬元現金交由代書吳義男保管，並授權吳義男將渠等現金借予
  不認識之被上訴人丁○○。
二縱認辛○○○等六人確有將現金交由吳義男保管，因辛○○○
  自承不知借款人為何人，並表示借款未獲清償時，渠等會向吳
  代書追討，亦證與辛○○○等六人成立消費借貸關係之人係吳
  義男，非被上訴人丁○○。
三甲○○與丙○○○配偶之存款帳戶內之提領記錄，不足以證明
  渠等業已交付借貸金額予被上訴人丁○○，且被上訴人丁○○
  主張伊透過吳義男成立消費借貸關係，吳義男證言真實性顯已
  可疑，不得逕以吳義男證言認定辛○○○等六人已交付借貸款
  。
四被上訴人提出之匯款條及支票存根，僅能證明吳義男交付款項
  予訴外人宏亞實業股份有限公司或郭先藤，不足以證明辛○○
  ○等六人交付借貸款予丁○○。
、證據：援用原審所提出，並聲請訊問被上訴人。
乙、被上訴人方面：
壹、聲明：上訴駁回。
貳、陳述：除與原判決記載相同者外，補稱略以：
一上訴人所有系爭土地之強制執行程序已經終結，伊等間設定最
  高限額抵押權及書立之借用證書均係在82年間，上訴人當時並
  非利害關係人，自無提起確認訴訟之法律上利益。
二辛○○○等六人將金錢交予吳義男保管，並授權吳義男代理伊
  等與丁○○成立消費借貸契約，並代為轉交借貸款。
三吳義男以現金及轉帳方式交付借貸款予丁○○及其所指定之帳
  戶，其中以轉帳方式交付之款項計有：79年2月28日二百萬元
  、同年7月19日一百三十八萬二千九百八十一元元、同年9月27
  日八十二萬零九百五十五元、81年4月25日九十七萬三千四百
  元、82年2月6日一百三十二萬四千七百三十元、四十萬元、同
  年3月1日二十三萬元、一百七十七萬元、同年3月18日一百萬
  元、二十萬元、三十萬元、五十萬元、同年4月17日二十萬元
  ，合計一千一百十萬二千零六十六元（本院卷卷(一)101至113頁
  ）。
四被上訴人丁○○簽發面額各為二十五萬元之支票六紙予吳義男
  ，用以支付借款利息（本院卷卷(一)114至124頁）。
、證據：除援用原審提出者外，補提匯款明細表、匯款條11紙
　  、支票存根2紙為證，聲請訊問證人吳義男。
丙、本院依職權訊問證人吳義男、劉文欽、胡正順　。
    理      由
一上訴人主張：辛○○○等六人與丁○○於82年3月13日以桃園
  縣楊梅地政事務所登記字號楊地字第003623號就伊所有系爭土
  地設定本金最高限額二千六百萬元之抵押權登記，然抵押權有
  其成立上之從屬性，被上訴人迄今仍未能證明丁○○與辛○○
  ○等六人間有消費借貸之合意，及交付借款之事實，故丁○○
  為辛○○○等六人所為之最高限額抵押權設定應屬無效等情，
  爰求為確認被上訴人辛○○○等六人對被上訴人丁○○就伊所
  有系爭土地上設定之本金最高限額二千六百萬元抵押權及所擔
  保之債權不存在，並判命辛○○○等六人塗銷系爭扺押權登記
  之判決。
二被上訴人則以：丁○○透過證人吳義男向辛○○○等六人借款
  ，為擔保借款債務，始以原為其所有系爭土地為辛○○○等六
  人設定最高限額二千六百萬元之抵押權，被上訴人間確有債權
 債 務關係存在等語，資為抗辯。
三按「確認之訴非原告有即受確認判決之法律上利益者，不得提
  起。所謂即受確認判決之法律上利益，係指法律關係之存否不
  明確，原告主觀上認其在法律上之地位有不安之狀態存在，且
  此種不安之狀態，能以確認判決將之除去者而言，若縱經法院
  判決確認，亦不能除去其不安之狀態者，即難認有受確認判決
　之法律上利益」，最高法院52年台上字第1240號判例意旨足資
  參照。本件上訴人主張丁○○與辛○○○等六人間無消費借貸
  關係，則系爭抵押權即無所需擔保之債權存在，依抵押權之從
  屬性，系爭抵押權設定亦應屬無效等情，為被上訴人否認，然
  上訴人目前為抵押物即系爭5筆土地之所有權人，因被上訴人
  辛○○○等六人已向法院聲請拍賣系爭土地，故上訴人之法律
  上地位即有不安之狀態，而此種不安之狀態得以確認判決加以
  除去，是上訴人提起本件訴訟，應認有受確認判決之法律上利
  益，合先敘明。
四次按「法律關係之存在與否不明確，致原告在私法上之地位有
  受侵害之危險。而此危險得以對於被告之確認判決除去者，即
  得依民事訴訟法第247條之規定提起確認之訴。又確認法律關
  係成立或不成立之訴，固以確認現在之法律關係為限，如已過
  去或將來應發生之法律關係，則不得為確認之訴之標的。惟所
  謂過去之法律關係，指過去曾經成立或不成立之法律關係，因
  情事變更，該過去之法律關係現已不復存在之情形而言。若過
  去成立或不成立之法律關係延續至現在尚存續者，仍不失為現
  在之法律關係」，最高法院84年度台上字第1368號裁判著有明
  文。上訴人雖主張系爭抵押權所擔保之債權自始即不存在，系
  爭抵押權設定本應屬無效，然系爭抵押權之設定登記目前尚未
  被塗銷，故上訴人所欲訴請確認之法律關係迄今仍屬存續中，
  從而，設定系爭抵押權之時點雖屬過去，且上訴人當時亦非系
  爭土地之所有權人，然因該抵押權所形成之法律關係並　未消
  滅，是上訴人訴請確認系爭抵押權及所擔保之債權不存在一節
  ，於法並無不合。
五兩造不爭之事實
(一)丁○○於82年3月13日以其所有系爭土地為辛○○○等六人設
  定本金最高限額二千六百萬元之抵押權登記（臺灣省桃園縣土
  地登記簿影本14紙、土地登記謄本20紙，原審卷卷(一)7至26 頁
  、94至107頁）。
(二)上訴人於83年12月31日以買賣為原因登記取得系爭土地所有權
  （土地登記謄本影本20紙，原審卷卷(一)7至26頁）。
(三)辛○○○等六人於84年間聲請臺灣桃園地方法院（下稱桃園地
  院）以84年度拍字第2057號裁定准予拍賣系爭土地，上訴人以
  其係系爭土地所有權人地位對該裁定提起抗告，臺灣高等法院
  以85年度抗字第388號民事裁定駁回上訴人之抗告（民事裁定
  ，桃園地院執字卷1至4頁）。
(四)系爭扺押權迄未經塗銷（土地登記簿謄本，外放證物）。
六本件爭點–辛○○○等六人與丁○○間借貸關係是否存在
(1)按當事人主張有利於己之事實者，就其主張負舉證責任，民事
  訴訟法第277條第1項定有明文。而確認法律關係不存在之訴，
  被告主張其法律關係存在時，應由被告負舉證責任，最高法院
  著有42年台上字第170號判例可資參照。
(2)次按消費借貸，係當事人約定，一方移轉金錢或其他代替物之
  所有權於他方，而他方以種類、品質、數量相同之物返還之契
  約；消費借貸，因錢或其他代替物之交付而生效力，89年修正
  前民法第474條、第475條分別定有明文。故消費借貸之成立，
  以貸與人已將金錢或其他代替物交付借用人及貸與人與借用人
  間有消費借貸之合意為其要件。故當事人之一方主張他造間消
  費借貸關係不存在時，應由他造就消費借貸之要件即交付金錢
  或代替物及本於消費借貸之意思而交付及收受金錢之事實負舉
  證責任。
(3)上訴人於83年12月31日因買賣而取得系爭土地所有權，斯時系
  爭土地上已有系爭扺押權之設定登記，如前述，上訴人買受系
  爭土地時，已知系爭土地上已有扺押權設定登記，為上訴人所
  自認（原法院卷(一)48頁），常情上，上訴人應向出賣人查詢系
  爭扺押權所擔保之債權是否存在及其清償情形，如尚未完全清
  償，則以尚未償還之債務扺充價金，以保護自己權利。被上訴
  人辯稱上訴人已扣除扺押債務而買受，承擔各該債務而未再付
  款（本院卷(一)39頁、原法院卷(二)56頁），上訴人未曾否認，且
  於原法院詢問當初購地價金及過程（原法院卷(一)48頁、73頁）
  ，均回以回去查證云云，而迄未提出當初買賣契約以供審酌，
  本院因而認定被上訴人辯稱上訴人買受系爭土地時，已自價金
  中扣除系爭扺押權所擔保之債權，應非全然無據。
(4)丁○○自79年起即因其弟郭先藤經營宏亞實業股份有限公司（
  下稱宏亞公司）之需要，向經營代書業之吳義男調借款項，吳
  義男則依丁○○指示，或將款項匯款至郭先藤或宏亞公司帳戶
  ，或由丁○○自行至吳義男代書處領取現金，約定利息月息二
  分，已經吳義男結證在卷，核與丁○○供述情節相符，並有匯
  款單（本院卷(一)101頁以下）可稽，丁○○提供系爭土地由吳
  義男辦理設定系爭扺押權予辛○○○等六人時，亦曾書立借據
  ，有借據（原法院卷(一)90頁以下）可稽，可推認丁○○已經受
  領借用之金錢。
(5)又吳義男以代書為業，其客戶或朋友如有餘款，會將款項存入
  其帳戶，再由吳義男出具保管條予存款人，若有客戶向吳義男
  調借金錢，吳義男則將前述存款出借，出借後存款人可得月息
  一分五至二分，吳義男則賺取手續費或佣金，帳戶金額不足出
  借時，吳義男會詢問存款人是否仍有錢出借，借款人提供擔保
  品借款時，不知出借人名義，而出借人通常亦不知借款人名義
  ，由吳義男辦理扺押權設定登記，其設定扺押比例則係吳義男
  依各出借人出資比例計算扺押權比例，丁○○於82年3月1日以
  前借款並未設定扺押權，因所借金額已高且仍要借款，吳義男
  要求設定扺押權，丁○○始提供系爭土地設定本金最高限額二
  千六百萬元扺押權，吳義男因存款餘額不足，乃找己○○，己
  ○○再找丙○○○之配偶胡正順，胡正順又找甲○○配偶共同
  出資出借，吳義男乃以辛○○○等六人出資比例設定扺押權予
  辛○○○等六人，並由丁○○出具借據予辛○○○等六人，借
  據上分別記載辛○○○等六人各別出借金額等情，已經吳義男
  結證在卷，核與被上訴人供述情節相符，應認為真實。依此認
  定之事實，吳義男代書收受其客戶、朋友存款，並於客戶有調
  借款項需要時，將存款出借，並按各存款人出借款項比例設定
  扺押權，而由借款人出具借據予各出借人，存款人於款項出借
  後得有利息，顯見各存款人係以賺取利息為目的，並不在乎實
  際借款人名義，而概括授權吳義男出借款項，吳義男於扺押權
  設定時，始結算各存款人實際出借金額而為扺押權設定登記比
  例，借款人借款對象始由吳義男代為特定，而由借款人出具借
  據予出借人。存款人既有授權吳義男出借款項之意思，借款人
  並已取得所借款項，其出借人名義由吳義男於設定扺押時特定
  ，仍應認出借人與借款人成立消費借貸關係。丁○○前向吳義
  男調借款項，吳義男交付之款項固無法特定係出自何人存放於
  其帳戶之款項，惟於設定系爭扺押權時，已經特定辛○○○等
  六人為扺押權人，並由丁○○出具借據予辛○○○等六人，依
  上開說明，應認丁○○與辛○○○等六人成立消費借貸關係。
(6)上訴人雖主張：辛○○○等六人供述時，均不知借貸對象，亦
  無交付金錢予丁○○事實，與丁○○不可能成立消費借貸關係
  ，辛○○○、己○○、乙○○等人收入不高，不可能有鉅款可
  資出借，丁○○供述不知系爭土地當時市價情節與常情不符，
  被上訴人間借貸關係係出於通謀云云。惟：
辛○○○等六人款項貸與對象係授權吳義男於設定扺押時特定
  ，如前述，縱辛○○○等六人不知其實際貸款對象，惟吳義男
  以代理人身分交付貸款予丁○○，並為辛○○○等六人特定貸
  與對象，其效力自及於辛○○○等六人，尚難謂辛○○○等六
  人與丁○○不能成立消費借貸關係。
辛○○○等六人收入如何，與渠等有無資力貸與他人，並無必
  然關係，吳義男以辛○○○等六人代理人地位交付貸款與丁○
  ○，丁○○承認辛○○○等六人為其債權人，此項借貸關係已
  然成立，並無深究辛○○○等六人資金來源必要。
丁○○因週轉需要，未依正常金融管道融資，而透過代書吳義
  男調借款項，顯已需款孔急，當時土地市價已非關心重點，縱
  不知系爭土地市價，亦無礙本件借貸關係之成立。
上訴人就被上訴人間以通謀虛偽為借貸意思表示事實，並未舉
  證證明，何況上訴人於83年12月31日以買賣為原因取得系爭土
  地所有權時，已明知系爭扺押權之登記，復自價金中扣除扺押
  權擔保之債權，竟於辛○○○等六人聲請拍賣扺押物後之92年
  1月間始出而主張系爭扺押權設定出於通謀及系爭扺押權所擔
  保之系爭債權不存在，不符常理。
七綜上所述，吳義男收受其客戶、朋友存款，並於客戶有調借款
  項需要時，以上開存款出借，各存款人以賺取利息為目的，不
  在乎實際借款人名義，概括授權吳義男出借款項，吳義男於扺
  押權設定時，始結算各存款人實際出借金額而為扺押權設定登
  記比例，借款人借款對象始由吳義男代為特定，而由借款人出
  具借據予出借人，應認出借人與借款人成立消費借貸關係。丁
  ○○前向吳義男調借款項，吳義男交付之款項固無法特定係出
  自何人存放於其帳戶之款項，惟於設定系爭扺押權時，已經特
  定辛○○○等六人為扺押權人，並由丁○○出具借據予辛○○
  ○等六人，丁○○與辛○○○等六人仍然成立消費借貸關係，
  而丁○○為擔保系爭債權，提供系爭土地設定系爭扺押權，並
  非出於通謀，上訴人請求確認系爭抵押權及所擔保之債權不存
  在，並請求辛○○○等六人塗銷系爭扺押權登記，於法無據，
  原判決為上訴人敗訴判決，洵屬正當。上訴意旨，指摘原判決
  不當，求予廢棄，並無理由，應予駁回。
八本件法律關係已經明確，兩造其餘陳述與證據，無礙本院前開
  認定，爰不再一一論述，附此敘明。
九據上論結，本件上訴為無理由。依民事訴訟法第449條第1項、
  第78條，判決如主文。
中　　華　　民　　國　　94　　年　　8 　　月　　16　　日
                  民事第十庭審判長法　官  黃熙嫣
　　　　　　　　　　　        　　法　官  李昆曄
　　　　　　　　　　　      　　　法　官  鄭傑夫
正本係照原本作成。
正本係照原本作成。
如不服本判決，應於收受送達後20日內向本院提出上訴書狀，其
未表明上訴理由者，應於提出上訴後20日內向本院補提理由書狀
（均須按他造當事人之人數附繕本）上訴時應提出委任律師或具
有律師資格之人之委任狀；委任有律師資格者，另應附具律師資
格證書及釋明委任人與受任人有民事訴訟法第466條之一第一項
但書或第二項（詳附註）所定關係之釋明文書影本。
中　　華　　民　　國　　94　　年　　8 　　月　　17　　日
　　　　　　　　　　　　　　　　　書記官  劉家聲
附註：
民事訴訟法第四百六十六條之一（第一項、第二項）：
對於第二審判決上訴，上訴人應委任律師為訴訟代理人。但上訴
人或其他法定代理人具有律師資格者，不在此限。
上訴人之配偶、三親等內之血親、二親等內之姻親，或上訴人為
法人、中央或地方機關時，其所屬專任人員具有律師資格並經法
院認為適當者，亦得為第三審訴訟代理人。
